---
title: "Analisi di regressione per dati spaziali"
author: "E.Chiola & P.Iezzi"
date: "15/7/2020"
output:
  pdf_document: default
  html_document: default
---
# Analisi dataset: Boston
Nella seguente analisi il dataset in esame è denominato 'Boston' e raccoglie osservazioni inerenti le case e i vicinati nella città di Boston. Il documento mostrerà l'analisi del valore delle case (MEDV) in relazione alle altre variabili. 
Il dataset contiene 506 osservazioni per 23 variabili:
<ul>
<li>ID: Identità sequenziale</li>

<li>TOWN: Un fattore con i livelli suddivisi per città (in questo caso solo Boston, costante)</li> 

<li>TOWNNO: Un vettore numerico corrispondente a TOWN</li> 

<li>TRACT: Un vettore numerico di ID</li> 

<li>LON: Longitudine</li> 

<li>LAT: Latitudine </li>

<li>X: X Coordinate (UTM Zone 19) </li>

<li>Y: Y Coordinate (UTM Zone 19) </li> 

<li>MEDV: Un vettore numerico del valore mediano delle case di proprietà in migliaia di dollari</li>

<li>CMEDV: Un vettore numerico del valore mediano corretto delle case di proprietà in migliaia di dollari</li>

<li>CRIM: Un vettore numerico dei crimini pro-capite</li>

<li>ZN: Un vettore numerico di proporzioni di terreni residenziali suddivisi in zone per lotti superiori a 25000 piedi quadrati per città (costante per tutti i tratti di Boston)</li>

<li>INDUS: Un vettore numerico di proporzioni di acri non al dettaglio per città (costante per tutti i tratti di Boston)</li>

<li>CHAS: Un fattoriale con livello 1 se l'area confina con il fiume Charles, 0 altrimenti</li> 

<li>NOX: Un vettore numerico della concentrazione di ossidi nitrici (parti per 10 milioni)</li>

<li>RM: Un vettore numerico della media di stanze per abitazione</li>

<li>AGE: Un vettore numerico della proporzione di abitazioni di proprietà occupate costruire prima del 1940</li>

<li>DIS: Un vettore numerico delle distanze pesate dai 5 centri per l'impiego di Boston</li>

<li>RAD: Un vettore numerico indice di accessibilità alle autostrade </li>

<li>TAX: Un vettore numerico sull'entità delle tasse di proprietà per 10,000 dollari</li>

<li>PTRATIO: Un vettore numerico del rapporto alunno-insegnante</li>

<li>B: Un vettore numerico ottenuto dall'equazione 1000*(Bk - 0.63)^2 con Bk indicante la popolazione afroamericana</li>

<li>LSTAT: Un vettore numerico del valore percentuale della popolazione in uno stato di povertà</li>

```{r setup, include=FALSE}
knitr::opts_chunk$set(echo = TRUE)
```

### Importo le librerie
```{r echo=TRUE,message=FALSE,warning=FALSE, }
#pulisco l'ambiente di lavoro
rm(list=ls())
#importo le librerie
library(spdep)
library(spatialreg)
library(tseries)
library(lmtest)
```

### Importo il dataset
```{r warning=FALSE, message=FALSE}
library(readr)
boston <- read_delim("C:/Users/Patrizio/Desktop/TUTTO/Ud'A/CLEBA/
                     SUPERATE/DATA SCIENCE/3 progetto - Data science/boston.csv", 
    ";", escape_double = FALSE, locale = locale(decimal_mark = ","), 
    trim_ws = TRUE)
attach(boston) 
options(scipen = 10) #annotazione numerica

```

```{r}
#creazione matrice di contiguità
coord1<-as.matrix(boston[,7:8])
k10<-knearneigh(coord1, k=10) #nearest neighbour
k10_nb<-knn2nb(k10)
nn10w<-nb2listw(k10_nb,style="W") #matrice standardizzata per riga
nn10w_binary<-nb2listw(k10_nb, style = "B") #matrice dei pesi spaziali in formato listw di tipo binario
```

### Test autocorrelazione

```{r}
#indice di Moran
moran.test(MEDV, nn10w, zero.policy = TRUE,alternative = "greater")
#indice di Geary
geary.test(MEDV, nn10w,zero.policy = TRUE, alternative = "greater")
```
Autocorrelazione positiva perchè l'indice Moran è maggiore del valore atteso e, nel caso di Geary, il valore è inferiore rispetto alla suo valore atteso.


```{r}
#indice di Getis-Ord
globalG.test(MEDV,nn10w_binary, zero.policy = TRUE,alternative = "greater") 
#i pesi sono binari
```
Possiamo notare che l'indice G è maggiore del suo valore atteso, quindi vi sono potenziali HOT SPOTS. 

```{r}
# Moran ScatterPlot
moran.plot(MEDV, nn10w, labels = NULL, xlab = NULL, ylab = NULL)
```
<br>Utilizziamo il Moran scatterplot per raffigurare graficamente le osservazioni. Notiamo che i punti sono concentrati nei quadranti high-high e low-low, questo a conferma di una autocorrelazione positiva. 


### Applicazione modelli

```{r}
#modello di regressione lineare multipla
reglin<-lm (log(MEDV) ~ CRIM + ZN + INDUS + CHAS + I(NOX^2)+AGE + TAX + PTRATIO + B + log(LSTAT))
summary(reglin)
AIC(reglin)
```
Le variabili sono tutte significative eccetto TAX e INDUS, un ottimo R-squared e un ANOVA eccellente. 

```{r}
#Jarque Bera test per analizzare la normalità degli errori
jarque.bera.test(reglin$residuals)
```
Rifiutiamo l'ipotesi H0 quindi gli errori non si distribuiscono secondo la normale.

```{r}
#Breusch-Pagan
bptest(reglin,studentize = TRUE)
bptest(reglin,studentize = FALSE)
```
Osserviamo che siamo in presenza di eteroschedasticità

```{r}
#verifichiamo l'ipotesi di autocorrelazione dei residui con il test di Moran 
#e con il Lagrange Multplier (LM)
lm.morantest(reglin,nn10w,alternative = "two.sided")
lm.LMtests(reglin, nn10w, test=c("LMerr", "LMlag", "RLMerr","RLMlag"))
```
Controllando i due test LMerr e LMlag non è possibile scegliere quello più adatto, per cui si procede con l'analisi delle versioni robuste di questi due test e si conclude che RLMerr ha un p-value più basso per cui il modello Spatial Error (SEM) è più efficiente.

### Stima dei modelli

```{r}
#Spatial Autoregressive Model (SAM)
Pure<-spautolm(log(MEDV) ~ CRIM + ZN + INDUS + CHAS + I(NOX^2)+AGE + TAX + 
                 PTRATIO + B + log(LSTAT), 
               data = boston, 
               listw = nn10w)
summary(Pure)

```

Il modello autoregressivo spaziale è di difficile interpretazione. Notiamo che il valore di lambda (rho sulle slide) è elevato, questo significa che c'è un'elevata autocorrelazione. 

```{r}
#Spatial Lag Model (SLM)
Spatial_lag<-lagsarlm(log(MEDV) ~ CRIM + ZN + INDUS + CHAS + I(NOX^2)+AGE +
                        TAX + PTRATIO + B + log(LSTAT), 
                      data = boston, 
                      listw = nn10w, 
                      Durbin = FALSE, 
                      tol.solve = 1e-14)
summary(Spatial_lag)
```

Il modello spazialmente ritardato prevede un'influenza sulla variabile dipendente per merito delle regioni vicini. Osserviamo un rho maggiore di zero, quindi vi è dipendenza spaziale positiva.

```{r}
#Spatial Error Model (SEM)
Spatial_Error<-errorsarlm((log(MEDV) ~ CRIM + ZN + INDUS + CHAS + I(NOX^2)+
                             AGE + TAX + PTRATIO + B + log(LSTAT)), 
                          data=boston, 
                          listw=nn10w, 
                          Durbin = FALSE,
                          tol.solve=1e-14,
                          zero.policy = TRUE)
summary(Spatial_Error)
```

In questo modello l'influenza tra le regioni si manifesta come termine di errore poichè è un parametro di disturbo. 

```{r}
#Spatial Durbin Model (SDM)
Spatial_Durbin<- lagsarlm((log(MEDV) ~ CRIM + ZN + INDUS + CHAS + I(NOX^2)+AGE + TAX + PTRATIO + B + log(LSTAT)), data=boston, listw=nn10w, Durbin = TRUE, tol.solve=1.0e-14, zero.policy = TRUE)
summary(Spatial_Durbin)
```


```{r}
#SARAR
SARAR<- sacsarlm((log(MEDV) ~ CRIM + ZN + INDUS + CHAS + I(NOX^2)+AGE + TAX + PTRATIO + B + log(LSTAT)), data=boston,Durbin = FALSE, listw=nn10w,zero.policy = TRUE)
summary(SARAR)
```

Il modello contempla gli effetti spaziali propri del modello spazialmente ritardato (SLM), dove la var. dip. è influenzata dalle unità vicine, ed anche effetti previsti dal modello con errori spazialmente autocorrelati (SEM), dove l'influenza è nei residui. Da un confronto dell'AIC con quello del Durbin si evince che la spiegazione dell'autocorrelazione dei residui non è così rilevante da migliorare la regressione.

```{r}
#Spatial Durbin Error Model (SDEM)
SDEM<- errorsarlm((log(MEDV) ~ CRIM + ZN + INDUS + CHAS + I(NOX^2)+AGE + TAX + PTRATIO + B + log(LSTAT)), data=boston,listw=nn10w,Durbin = TRUE, tol.solve=1e-14,zero.policy = TRUE)
summary(SDEM)
```



```{r}
#Spatial Lag X (SLX)
SLX<-lmSLX(log(MEDV) ~ CRIM + ZN + INDUS + CHAS + I(NOX^2)+AGE + TAX + PTRATIO + B + log(LSTAT), data=boston, listw=nn10w, Durbin = TRUE )
summary(SLX)
```



```{r}
#General Nesting Model (GNS)
GNS<-sacsarlm(log(MEDV) ~ CRIM + ZN + INDUS + CHAS + I(NOX^2)+AGE + TAX + PTRATIO + B + log(LSTAT), data = boston, Durbin = TRUE, listw = nn10w)
summary(GNS)
```

Include tutti i tipi di effetti di interazione.


### Confronto modelli con AIC

```{r}
comp<-cbind(AIC(reglin),AIC(Pure),AIC(Spatial_lag),AIC(Spatial_Error),AIC(Spatial_Durbin),AIC(SARAR),AIC(SDEM),AIC(SLX),AIC(GNS))
colnames(comp)<-c("reglin","Pure","Spatial Lag","Spatial Error","Spatial Durbin","SARAR","SDEM","SLX","GNS")
round(comp,7)
```

Il modello con AIC più basso è lo Spatial Durbin (SDM)

### Raffinamento modello

```{r}
#Spatial Durbin sena variabile ZN
Spatial_Durbin_NO_ZN<-lagsarlm((log(MEDV) ~ CRIM + INDUS + CHAS + I(NOX^2)+AGE + TAX + PTRATIO + B + log(LSTAT)), data=boston, listw=nn10w, Durbin = TRUE, tol.solve=1.0e-14, zero.policy = TRUE)
summary(Spatial_Durbin_NO_ZN)
```

I p-value sono divenuti in generale più significativi ma la variabile CHAS non spiega quasi nulla, procediamo con la rimozione.

```{r} 
#Spatial Durbin senza variabili ZN e CHAS 
Spatial_Durbin_NO_ZN_CHAS<-lagsarlm((log(MEDV) ~ CRIM + INDUS + I(NOX^2)+AGE + TAX + PTRATIO + B + log(LSTAT)), data=boston, listw=nn10w, Durbin = TRUE, tol.solve=1.0e-14, zero.policy = TRUE)
summary(Spatial_Durbin_NO_ZN_CHAS)

```

L'AIC è diminuito ulteriormente.
